【裁判字號】    99,台上,4084
【裁判日期】    990630
【裁判案由】    強盜
【裁判全文】
最高法院刑事判決            九十九年度台上字第四０八四號
上  訴  人  甲○○
            乙○○
上 列一 人
選任辯護人  陳益軒律師
上列上訴人等因強盜案件，不服台灣高等法院高雄分院中華民國
九十七年七月八日第二審判決（九十七年度上訴字第四一五號，
起訴案號：台灣高雄地方法院檢察署九十五年度偵字第一０九一
、一０九二、四九三二號），提起上訴，本院判決如下：
    主  文
原判決關於甲○○、乙○○部分撤銷，發回台灣高等法院高雄分
院。
    理  由
本件原判決認定上訴人甲○○、乙○○（下稱上訴人等）有原判
決事實欄所記載強盜丙○○財物之犯罪事實，因而維持第一審關
於上訴人等結夥三人以上強盜之科刑判決，駁回上訴人等在第二
審之上訴，固非無見。
惟按：(一)、檢察官係犯罪偵查之主體，有訊問被告之權限。檢察
官於訊問（共同）被告前，若已分別告知刑事訴訟法第九十五條
關於訊問被告應先告知之事項，使該被告得以適當行使各該當權
利，則檢察官此種訊問方式之偵查作為，尚難謂為於法有違。又
刑事訴訟法第一百五十九條之一第二項所定被告以外之人於偵查
中向檢察官所為之陳述，原包括共同被告以被告身分，或以證人
（應具結）身分所為之陳述，其證據能力之有無，悉依該條項之
規定為斷。本案檢察官於民國九十四年十二月二十一日係以被告
身分訊問（共同）被告蔡振益，並於告知蔡振益涉嫌強盜等罪；
得保持緘默，無須違背自己的意思而為陳述；得選任辯護人；得
請求調查有利之事項等事項後，始進行訊問（見偵字第一０九二
號卷第十八頁）。顯見檢察官於偵查中訊問時，已踐行刑事訴訟
法第九十五條所定之告知義務，足使蔡振益適當行使各該當權利
，且無顯不可信之情況，依刑事訴訟法第一百五十九條之一第二
項之規定，即得為證據，亦即具有證據能力。此與現行刑事訴訟
法對於詰問制度之設計，以同法第一百六十六條以下規定之交互
詰問為實踐，屬於人證調查證據程序之一環，性質上並非相同。
原判決就蔡振益於偵查中向檢察官所為之陳述，何以得為證據，
卻說明略謂：蔡振益經第一審合法傳喚、拘提、通緝後均未到庭
，經原審查詢結果，證實已於案發後出境，迄未再入境，戶籍且
已遷出國外；準此，其初到案時所為之陳述，就犯罪事實記憶較
為深刻，較無受外力干擾之可能，亦未及串供或掩飾隱匿其陳述
內容，且其亦未供述有遭不當取供之情事，其所為陳述顯出於自
由意志，而具有可信之特別情況，且為證明被告（上訴人等）犯
罪事實之存否所必要，警詢筆錄依上開說明有證據能力；依舉重
明輕法則，偵訊時證（陳）述，為檢察官依法執行職務所製作，
亦無顯不可信之情形，當亦有證據能力等語（見原判決第四頁二
、第五頁第一至十七行）。所為之論斷，於法即有未合。(二)、沒
收物雖不以已經扣押者為限，但所沒收之物，須於犯罪事實中有
具體之記載方為合法。查第一審判決主文諭知扣案之無線電、手
電筒、手機、透明膠帶，均沒收之；判決理由並說明上開扣押物
均係本件犯罪所用之物，分別屬上訴人等所有，應依刑法第三十
八條第一項第二款宣告沒收等語（見第一審判決第一、十三頁）
。然第一審判決就扣案之無線電、手電筒，如何供本件犯罪之用
，於犯罪事實中並無任何記載。原判決就第一審判決之上開違誤
未予指摘，即非適法。(三)、原判決關於乙○○自首之主張，雖說
明略以：蔡振益於九十四年十二月二十一日警詢時便向偵查機關
陳稱本件強盜係綽號「大頭」之人所為，伊係幫大頭賣油，大頭
的手機是0000000000號，大頭的真名叫「乙○○」等語。準此，
是時偵查犯罪機關應已知悉犯罪事實及犯罪人，或已有合理懷疑
乙○○涉本件犯行。故嗣後乙○○於九十四年十二月三十日（按
應為二十三日之誤）始主動向警察說明犯罪情形，已與自首要件
不符；況自首需向偵查犯罪機關說明犯罪事實，乙○○當時亦辯
稱係「處理債務糾紛」，其所述亦與自首要件之犯罪事實不符等
語（見原判決第十七頁）。然蔡振益係於九十四年十二月二十日
到案，並於同日二度接受警方詢問，且僅於第二次詢問時提及係
由「大頭」做的，電話是0000000000等語，並未指明「大頭」即
係乙○○（見警卷第八頁）。翌（二十一）日檢察官訊問時，仍
僅指「大頭」所為，聯絡電話為0000000000（見偵字第一０九二
號卷第十九頁）。稽諸卷內資料，原判決所指：蔡振益於九十四
年十二月二十一日警詢時向偵查機關陳稱本件強盜係綽號「大頭
」所為，大頭之真名係「乙○○」等語，應係檢察官為前開訊問
後聲請羈押，蔡振益於第一審法官訊問時之陳述（見同上偵卷第
三四、三五頁、第一審法院九十四年度聲羈字第一二六一號卷第
六、七頁；本院按：該日訊問筆錄未經訊問法官簽名，尚待補正
）。且法官訊問當時，檢察官並未到庭，亦有報到單、筆錄及電
話紀錄查詢表可按（見前述第一審卷第一頁、第四至十頁）。足
見原判決所謂：蔡振益於九十四年十二月二十一日警詢時向偵查
機關陳稱本件強盜係綽號「大頭」之乙○○所為云云，顯與卷內
之證據資料不符。不僅如此，負責搜索、扣押蔡振益汽車、處所
之國道公路警察局刑事警察隊組長蘇政敏於第一審證稱：先查獲
蔡振益等人，再發布新聞稿，乙○○看到新聞後，自動前來投案
，當時還不知乙○○涉本案等語（見第一審卷一第一四七頁）。
果如此，則九十四年十二月二十三日乙○○主動到案並向警方陳
述略稱：因為替蔡振益處理債務糾紛，我們於犯案地點攔下油罐
車，綑綁油罐車司機之眼睛及手，並押往山區，事後分得蔡振益
交付之新台幣七萬元等語（見偵字第一０九一號卷第二、三頁）
。其時有偵查犯罪職權之公務員是否已先知悉乙○○涉犯本案，
即非無疑。因攸關乙○○是否合於自首之要件，即有究明釐清之
必要。原判決未經查明，遽認與自首要件不合，即屬率斷。以上
或為上訴意旨指摘所及，或屬本院得依職權調查之事項，應認原
判決有撤銷發回更審之原因。
據上論結，應依刑事訴訟法第三百九十七條、第四百零一條，判
決如主文。
中    華    民    國  九十九  年    六    月   三十   日
                      最高法院刑事第五庭
                          審判長法官  陳  正  庸
                                法官  林  秀  夫
                                法官  宋      祺
                                法官  陳  祐  治
                                法官  林  瑞  斌
本件正本證明與原本無異
                                      書  記  官
中    華    民    國  九十九  年    七    月    六    日
                                                      Q

司法院資訊處製作；財團法人民間司法改革基金會備份。
